【裁判字號】    88,上更(一),326
【裁判日期】    891025
【裁判案由】    偽造有價證券
【裁判全文】
台灣高等法院台中分院刑事判決                  八十八年度上更(一)字第三二六號
    上  訴  人
    即  被  告  戊○○
    選任辯護人  陳益軒
                徐永城
右列上訴人因偽造有價證券案件，不服台灣台中地方法院中華民國八十五年十月二十
九日第一審判決（民國八十五年度訴字第一四二號，起訴案號：台灣台中地方法院
檢察署民國八十五年度偵字第八四六號），提起上訴，經判決後，由最高法院發回更
審，本院判決如左：
    主      文
原判決撤銷。
戊○○連續意圖供行使之用，而偽造有價證券，處有期徒刑參年；如附表編號１、２
、３所示本票，關於發票人庚○○之部分沒收。
    事      實
一、戊○○因為曾於：(一)八十三年十二月二十日，簽發台中市第一信用合作社付款
    ，帳號一七四六八號，票號ＢＡ0000000號，發票日八十四年一月二十
    日，面額五十萬元之支票一紙，向甲○○借款新台幣（下同）五十萬元。(二)又於
    八十三年十二月二十二日，再簽發第一商業銀行北屯分行付款，帳號一一八
    －二號，票號ＫＡ０九三五一三號，發票日八十四年一月二十五日，面額五十
    萬元之支票一紙，向甲○○借得五十萬元。(三)嗣後，再於八十三年十二月二十三
    日，向己○○借得第一商業銀行，帳號八二八〡五號，票號八二八七八
    號，發票日八十四年一月六日，面額五十萬元之支票一紙，欲向甲○○借款五十
    萬元時，因為甲○○懷疑戊○○之清償能力，戊○○乃基於概括之犯意，未徵得
    庚○○之同意，意圖供行使之用，(四)先於八十三年十二月二十三日，在戊○○所
    屬位於台中市○○街三三八號七樓大風企管顧問股份有限公司內，偽造庚○○署
    名，於附表編號３所示屬於有價證券之本票上，將庚○○與戊○○及己○○（戊○○已取得授權簽名）並列為共同發票人，而偽造該張本票，並持以使用，連同
    右揭支票，一併交付予甲○○收受，作為右揭五十萬元支票債務之擔保，甲○○因而借五十萬元予戊○○。(五)其後，右揭號支票，於八十四年一月六日獲
    得兌現。(六)嗣於八十四年一月十八日，戊○○開始跳票，乃要求甲○○不要提示
    上開及該二紙支票，雙方並於八十四年一月十九日，在戊○○公司宿舍處見
    面，戊○○乃於當場同時簽發附表編號１、２所示之本票各一紙，並偽造庚○○
    為共同發票人後，交給甲○○，以供清償，甲○○並依約向銀行抽回上開、
    二紙支票，惟因戊○○於如附表編號１、２所示本票到期後，再度違約，甲○○
    乃再行提示支票。
二、案經甲○○訴請台灣台中地方法院檢察署檢察官偵查起訴。
    理      由
一、訊據上訴人即被告戊○○（以下簡稱被告）坦承未徵得庚○○之同意，偽造庚○○之署名於附表所示之本票發票人欄上（見本院卷第八三頁、一五一、十八頁及
    反面），核與告訴人甲○○（以下簡稱告訴人）指訴情節相符，並有被告所偽造
    之本票影本三紙（經本院前審當庭核對原本無誤後，因本票尚有其他非偽造部分
    ，乃將原本暫發還告訴人）附卷可稽（見本院前審卷第八十七、八十八頁），復
    經庚○○於所提起確認該偽造之本票債權不存在之訴審理時，指陳署名確遭偽造
    之事實明確，而該案嗣庚○○亦獲勝訴判決確定，有原審法院八十四年度中簡字
    第五五一號民事卷宗影本可按。
二、雖被告於原審及本院辯稱其使用庚○○名義，係受告訴人之脅迫云云。惟查，(一)
    被告於上開原審法院八十四年度中簡字第五五一號確認該偽造之本票債權不存在
    之訴中，經合法通知既未到庭抗辯非其所簽或係遭人脅迫所簽。(二)於本件告訴人
    提出偽造有價證券告訴案件之檢察官偵查中，亦僅辯稱「是她 (指告訴人)叫我
    簽的」云云，並未指稱係遭受告訴人之脅迫（見偵查卷第十五頁）。(三)次查，右
    揭支票，係被告持向告訴人調現之支票，業據被告供認無訛（支票影本見偵查
    卷第十八頁），又該紙支票經告訴人於八十三年十二月二十日交台中市第六信用
    合作社託收，嗣於八十四年一月二十日始撤銷委託，有代收票據送件簿節錄影本
    與取回退票憑單影本在卷可證，並經證人即台中市第六信用合作社職員丙○○到
    庭結證屬實（見本院卷第六之五、六四、六十九頁反面），而該紙支票背面亦
    有被告供認其所偽簽之庚○○署名。由上觀之，在被告於八十四年一月十九日偽
    簽庚○○署名於附表編號１、２所示之二紙本票時？右揭支票既仍在合作社託
    收中，足見被告於該紙支票背面偽簽庚○○署名時間，當與於上開二紙本票偽簽
    庚○○署名不在同一日，則被告何以甘願一再受脅迫偽簽庚○○之署名於支票、
    或本票上，而未曾報案或未置一詞？(四)再者，經質諸被告究如何遭告訴人脅迫時
    ，被告時而辯稱「當時是在暗示下在非理性下簽的，當時我不知這樣是脅迫，後
    來請教律師才知是脅迫」（見本院前審卷第十九頁反面）、時又辯稱「‧‧‧我
    是因欠甲○○錢，她趁我急迫沒經驗之情形下，逼我簽庚○○的名字」（見本院
    前審卷第一一頁反面）云云，先後供詞已顯見矛盾不一，況被告亦自承係大學
    法律系畢業（見本院前審卷第一五頁），則以其受過法律之專業訓練，其又豈
    有不知何為脅迫？(五)至證人丁○○雖於本院前審調查時，證稱被告係遭告訴人脅
    迫始於附表編號１、２所示之二紙本票上偽簽庚○○之署名，而其當時亦係同遭
    告訴人脅迫始偽簽其妻張美華之署名云云，然丁○○為被告之兄，且其與被告如
    確係同遭脅迫，何以其妻於所提原審法院八十四年度中簡字第五八號確認本票
    債權不存在訴訟中未曾主張，嗣更自行撤回起訴（見外放之該案宗影本），足見
    其證言係迴護之詞。(六)又證人己○○於本件案發時係上訴人之員工，且自承曾無
    償出借多張支票供上訴人使用，甚至允許被告自行取印簽發支票 (見本院前審卷
    第一二一頁反面、一二二頁反面)，足見二人關係益常密切，則其所為證言實亦
    難以憑採。綜上所述，所辯遭脅迫始偽簽庚○○本票云云，要屬卸責避就之詞，
    不足憑採，其犯行洵堪認定。
三、按刑法詐欺罪之成立，以行為人意圖為自己或第三人不法之所有或利益，而以詐
    術使人陷於錯誤而交付財務或得財產上之不法利益為構成要件。是以，縱行為人
    有施用詐術之情事，惟其無不法所有之意圖，或並無使相對人交付何財務或自相
    對人取得何不法利益之情事，因相對人無何財產法益受損，除其詐術行為本身該
    當其他犯行者外，核與詐欺罪仍屬有間。故行使偽造有價證券者，若偽造有價證
    券僅供舊債擔保之用或供舊債清償之用，因該舊債擔保或舊債之間接給付，並無
    使人另行交付財務之新事實或取得不法利益之新事實，即不該當詐欺罪責。此有
    最高法院六十二年二月二十日六十二年度第一次刑庭總會決議「行使偽造有價證
    券，以取得票面價值之對價，固不另論詐欺罪（本院二十五年上字第一八一四號
    ，三十一年上字第四九號判例），但如以偽造之有價證券供作擔保或作為新債
    清償而借款，則其借款之行為，為行使有價證券以外之另一行為，其間有方法結
    果關係，應論以詐欺罪之牽連犯。」從而，行為人行使偽造有價證券，若僅在供
    新債之擔保或新債清償之用時，因其行使偽造有價證券，有另行使人交付財務或
    取得不法利益之事實，始應另論以詐欺罪之牽連犯。反之，若行使偽造有價證券
    僅供舊債之擔保或舊債之間接給付之用，因無取得不法所有或不法利益之詐欺犯
    行，則只成立行使偽造有價證券罪。(一)被告偽造本票之行為，均係犯刑法第二百
    零一條第一項之意圖供行使之用而偽造有價證券罪，至於行使偽造有價證券之低
    度行為，則為偽造有價證券之高度行為所吸收，不另論罪。(二)其雖於第三次向告
    訴人借款，簽發之支票同時，復偽造如如附表編號３所示之本票，一併交付予
    告訴人，供新債擔保之用，告訴人始交付五十萬元予被告；惟被告於八十三年十
    二月二十三日借得款項後，右揭號支票，於八十四年一月六日即已兌現，則其
    於行使偽造有價證券借款時，就取得之款項，應無不法所有之意圖，尚難認其牽
    連犯有刑法第三百三十九條第一項之詐欺取財罪。至於其之所以偽造如附表編號
    １、２所示本票，係為清償舊債始偽造本票，自更不另成立詐欺取財罪，併此敘
    明。(三)其同時偽造如附表編號１、２所示之本票二張，既非先後數行為，且只侵
    害一個法益，應為單純一罪。惟與所犯偽造附表編號３所示本票之有價證券罪間
    ，時間緊接，犯罪構成要件同一，顯係基於同一概括犯意所為，應論以連續犯，
    以一罪論。(四)公訴人就被告所犯偽造附表編號３所示本票部分，雖漏未起訴，惟
    此等部分既與已起訴判罪部分，具有裁判上一罪之關係，為起訴效力所及，本院
    自得一併審判。(五)原審對被告論罪科刑，固非無見，惟原審未及就被告偽造附表
    編號３所示本票之犯行部分一併判決，自有未洽，故雖被告上訴否認偽造有價證
    券罪之犯行，並無可採，但原判決既有上開未當之處，仍屬無可維持，應予撤銷
    改判。(六)爰審酌被告之素行、犯罪之手段、行為之侵害性等一切情狀，量處如主
    文第二項所示之刑。(七)至附表所示三紙本票之發票人庚○○部分，依法應併予宣
    告沒收。
四、據上論斷，應依刑事訴訟法第三百六十九條第一項前段、第三百六十四條、第二
    百九十九條第一項前段，刑法第二百零一條第一項、第五十六條、第二百零五條
    、罰金罰鍰提高標準條例第一條前段，判決如主文。
本案經檢察官乙○○到庭執行職務。
中      華      民      國    八十九    年      十      月    二十五    日
                                  台灣高等法院台中分院刑事第八庭
                                        審判長法  官  羅  得  村
                                              法  官  古  金  男
                                              法  官  林  輝  煌
右正本證明與原本無異。
如不服本判決，應於判決送達後十日內向本院提出上訴狀，其未敘述理由者，應於提
出上訴狀後十日內向本院補提理由書，並按他造當事人之人數提出繕本。
告訴人或被害人對於本判決如有不服，而請求檢察官上訴者，其上訴期間之計算以檢
察官收受判決正本之日期為準。
                                              書記官  劉  恒  宏
中      華      民      國    八十九    年      十      月    二十六    日
附錄條文：
刑法第二百零一條：
  意圖供行使之用，而偽造、變造公債票、公司股票或其他有價證券者，處三年以上
  十年以下有期徒刑，得併科三千元以下罰金。
  行使偽造、變造之公債票、公司股票或其他有價證券，或意圖供行使之用，而收集
  或交付於人者，處一年以上七年以下有期徒刑，得併科三千元以下罰金。
附表
編號    物品名稱            適用法條          備註
１  發票人戊○○、庚○○  刑法第二百零五條  該本票庚○○發票部分既已諭知沒
    丁○○、張美華，發票                  收，其上偽造之庚○○署押一枚，
    日八十四年一月十九日                    因屬偽造本票之一部分，自不重為
    、金額新台幣五十萬元                    沒收之諭知。
    、到期日八十四年二月
    二十日、票號七一一五
    八四號之本票一紙
２、發票人戊○○、庚○○  同右                同右
    丁○○、張美華，發票
    日八十四年一月十九日
    、金額新台幣五十萬元
    、到期日八十四年二月
    二十五日、票號七一一
    五八五號之本票一紙
３、發票人戊○○、庚○○  同右                同右
    己○○，發票日八十三
    年十二月二十三日、金
    額新台幣五十萬元、到
    期日八十四年一月六日
    、票號四七七二九九號
    之本票一紙
                                                                        Ｋ


司法院資訊處製作；財團法人民間司法改革基金會備份。
